【裁判字號】    99,建,38
【裁判日期】    991119
【裁判案由】    給付工程款
【裁判全文】
臺灣臺北地方法院民事判決                99年度建字第38號
原      告  鼎興工程顧問股份有限公司
法定代理人  蔡瑤堂
訴訟代理人  郭士功律師
            周志安律師
被      告  內政部營建署
法定代理人  葉世文
訴訟代理人  謝家健律師
上列當事人間給付工程款事件，本院於民國99年10月7日言詞辯
論終結，判決如下：
    主  文
被告應給付原告新臺幣參拾參萬玖仟陸佰壹拾壹元，及自民國九
十八年七月十五日起至清償日止，按年利率百分之五計算之利息
。
原告其餘之訴駁回。
訴訟費用由被告負擔五十分之一，餘由原告負擔。
本判決第一項得假執行。但被告以新臺幣參拾參萬玖仟陸佰壹拾
壹元，為原告預供擔保，得免為假執行。
原告其餘假執行之聲請駁回。
    事  實  及  理  由
壹、程序方面：
一、按當事人得以合意定第一審管轄法院。但以關於由一定法律
    關係而生之訴訟為限。前項合意，應以文書證之，民事訴訟
    法第24條定有明文。查依兩造所簽訂之「台灣西部走廊東西
    向快速公路建設計畫八里─新店線委託工程規劃設計契約書
    」（以下簡稱「系爭契約」）第9條約定，如因本契約書涉
    訟時，兩造合意以本院為第一審管轄法院，是原告依上開合
    意管轄條款向本院起訴，尚無不合。
二、按訴狀送達後，原告不得將原訴變更或追加他訴，但請求之
    基礎同一，或不甚礙被告之防禦及訴訟之終結者，原告得將
    原訴變更或追加他訴，民事訴訟法第255條第1項第2款、第3
    款、第7款分別定有明文。經查，本件原告原起訴聲明為：
    「被告應給付原告新臺幣（下同）11,369,769元，及自民國
    98年7月5日起至清償日止，按年利率5﹪計算之利息。嗣於
    99年3月4日以書面訴之聲明為變更訴之聲明為：「被告應給
    付原告16,475,295元，及其中11,369,769元自98年7月15日
    起至清償日止，其餘5,105,526元自99年3月1日起至清償日
    止，均按年利率5﹪計算之利息」。核其訴之變更、追加，
    因原起訴之第2-2標與追加之第2-3A標，均屬同一條八里至
    新店東西向快速公路之工程，僅為不同標段，並約定依不同
    標段之優先順序陸續施工結算，故其所主張基礎事實相同，
    且不甚礙被告之防禦及訴訟之終結，揆諸前揭說明，其所為
    訴之變更，應予准許。
貳、實體方面：
一、原告主張略以：
  (一)原告於81年1月與臺灣省政府住宅及都市發展局（以下簡稱
    「住都局」）簽訂系爭契約，嗣經凍省後，依臺灣省政府功
    能業務與組織調整暫行條例規定，系爭契約由住都局移轉由
    被告辦理，系爭契約所載權利義務均由被告承受。嗣經兩造
    歷次修訂契約後，於95年8月就原契約第5條服務費撥付方式
    ，簽訂「臺灣西部走廊東西向快速公路建設計畫八里—新店
    線委託工程規劃設計契約書補充條款(三)」（以下簡稱「補充
    條款(三)」），就系爭工程委託規劃、設計服務費用之計算及
    給付，經兩造於「補充條款(三)」第3條約定為：「委託規劃
    設計服務費率依發包施工費（含營業稅及營造綜合保險費）
    、材料費及地質鑽探試驗費合計百分之貳點零計價（含百分
    之五營業稅）」、第4條約定為：「尾款：甲方（即被告）
    辦妥各標段工程完工結算後，按各標結算金額分標計付服務
    費尾款（多退少補）」。系爭工程第2-2標經完工結算後，
    結算金額為3,363,073,498元，依「補充條款(三)」第3、4條
    約定，被告應給付原告之設計服務費應為67,261,470元（
    3,363,073,498×2﹪＝67,261,470），扣除原告業已請領各
    期金額計47,664,000元，以及兩造業已合意應就「F10T高拉
    力螺栓」項目扣除之246,262元外，被告尚應給付原告尾款
    19,351,208元（67,261,470－47,664,000－246,262＝19,35
    1,208）。詎被告竟於98年6月16日以營署道字第0982911297
    號函及結算書中，逕自扣除「依物價指數調整工料款」、「
    92年11月到94年12月依物價指數漲跌幅超過2.5﹪調整工料
    款」、「95年1月到97年1月依物價指數漲跌幅超過2.5﹪調
    整工料款」、「工程會補貼97年2到6月依物價指數漲跌幅超
    過2.5﹪調整工料款」、「履約爭議調解：工作筋、工期延
    展之管理費」、「PT6R基礎與二重疏洪道內既有排水箱涵互
    制」、「左側提防增設擋土設施」等項目不予計算服務費，
    表示施工費為2,804,114,309元，而僅給付尾款7,981,439
    元，尚積欠原告尾款11,369,769元（19,351,208－7,981,
    439＝11,369,769），經原告去函請求被告給付，被告仍未
    給付。然被告對於扣除項目並未提出具體理由說明不予計算
    之依據，擅自剔除設計報酬，顯屬不當，爰依系爭承攬契約
    及「補充條款(三)」之規定，請求被告給付系爭工程第2-2標
    委託規劃、設計服務報酬尾款11,369,769元。
  (二)被告主張依據「機關委託技術服務評選及計費辦法」及「各
    機關委託技術顧問機構承辦技術服務處理要點」與行政院公
    共工程委員會函示扣除：物價指數調工料款478,209,940元
    、92年11月到94年12月依物價指數漲跌幅超過2.5﹪調整工
    料款（2.5﹪~5﹪）金額計28,331,603元、95年1月到97年1
    月依物價指數漲跌幅超過2.5﹪調整工料款（2.5﹪~5﹪）金
    額計32,445,724元、工程會補貼97年2月至6月依物價指數漲
    跌幅超過2.5﹪調整工料款（2.5﹪~5﹪）金額計3,025,274
    元。但該等辦法及要點之性質，均屬中央法規標準法第3條
    之命令及行政程序法第159條第1項之行政規則，僅為規範行
    政機關內部秩序及運作，尚無法直接對外發生法規範效力，
    本件規劃設計契約既為兩造間私法契約，雙方權利義務應依
    系爭契約或「補充條款(三)」內容定之，命令或行政規則無從
    變動本件私法契約之效力。況被告主張之「機關委託技術服
    務評選及計費辦法」係於88年5月17日始發布，其中第32條
    規定「本辦法自88年5月27日施行」，系爭契約早於81年1
    月即簽署，更無從以生效施行在後之命令，變動早已簽署成
    立之契約內容。再依「補充條款(三)」第3、4條約定可知承攬
    報酬之計算，係以工程完工之結算金額作為服務費計算之最
    終依據，而發包施工費僅係因工程完工前，尚無法確認結算
    金額，故先以發包施工費作為核付系爭契約第5條約定第1至
    5期承攬報酬之暫時性依據，而一旦工程完工結算金額確定
    後，即應以結算金額計算報酬。本件承攬報酬之計算標準，
    既應以系爭工程之結算金額為準，且契約中並未約定應扣除
    任何項目，故被告猶爭執施工費依「機關委託技術服務評選
    及計費辦法」及「各機關委託技術顧問機構承辦技術服務處
    理要點」及行政函釋應作何種項目之排除等，顯與本件無關
    。又按「各機關委託技術顧問機構承辦技術服務處理要點」
    第8條規定：「委託技術顧問機構承辦技術服務，其服務費
    之計算，除本要點另有規定外，得就左列方法擇一適用之：
    (一)服務成本加公費法。(二)建造費用之百分比法。(三)按日計酬
    法。(四)總包價或單價計算法」。系爭契約之方式應屬「建造
    費用百分比法」，而「各機關委託技術顧問機構承辦技術服
    務處理要點」第10條第2項規定：「前項建造費用，係指工
    程完工時之實際施工成本，其中包括工資、材料、施工用機
    械設備之折舊費及其運轉維持費用等」，另「機關委託技術
    服務評選及計費辦法」第17條第2項亦規定「前項建造費用
    ，指工程完工時之實際施工成本」。而被告亦認同施工費、
    材料費係實際建造費用之一部分即工程完工時之部分實際施
    工成本。是依物價指數調整所給予之工程款，係屬承攬人因
    材料價格上揚，所增加之實際施工成本，物價指數調整工料
    款不論依「各機關委託技術顧問機構承辦技術服務處理要點
    」或「機關委託技術服務評選及計費辦法」均屬承攬人支出
    材料費之實際施工成本，依系爭契約約定應列入計算為原告
    承攬之報酬。
  (三)被告扣除系爭工程第2-2標「履約爭議調解：工作筋、工期
    展延之管理費」16,980,551元部分：
    就「工作筋」5,817,973元部分，依被告提出之行政院公共
    工程委員會調0000000號調解成立書第3頁記載：「經於調解
    會議中與兩造確認，合於契約約定，確實經他造當事人審查
    核定，且尚未計價之工作筋數量為380.74噸，按契約單價
    15,280元計算，他造當事人應給付申請人5,817,973元」，
    是「工作筋」部分確屬承攬人施工計價範圍，應列入計算承
    攬報酬，被告予以扣除，並無理由。另「工期展延之管理費
    」10,354,246元部分，就此部分金額被告以將其列為系爭工
    程結算金額內，而工期展延之管理費本屬施工費用之一，系
    爭契約亦無將管理費自結算金額扣除不予計算之規定，被告
    要求扣除，並無理由。況上開調解成立書亦記載：「其中
    P43橋墩與BG06無法吊裝之兩項工期展延已於各該工程變更
    金額中一併計算管理費」，顯見P43橋墩與BG06相關工期展
    延管理費，屬施工費中變更金額之一部分，且包含於被告不
    爭執之施工費2,804,114,309內，進而核計設計服務費尾款
    給原告。又系爭契約第8條第3項已約定「於本工程施工期間
    ，甲方（即被告）認為乙方（即原告）設計有變更或修改的
    必要，乙方應按甲方規定之期限內辦理變更設計，不另計價
    ，不得異議」，可見施工期間依契約約定，原告仍有提供設
    計服務之義務，被告辯稱工期展延與原告設計規劃無關，實
    與事實不符。是「工期展延之管理費」10,354,246元亦屬施
    工費之一，被告將其割裂巧立名目主張扣除不予計算服務費
    ，實不足採。
  (四)被告扣除系爭工程第2-2標「PT6R基礎與二重疏洪道內既有
    排水箱互制」797,677.84元部分：
    被告辯稱既有排水箱涵為原告規劃、設計時即應考量者，原
    設計當時未切實因應云云，並非事實，原告設計並無過失。
    蓋依系爭工程「工作計畫書」第3.1.6節「沿線埋設之公共
    管線……地下管線調查將有助於……惟此項調查牽涉各主管
    機關之業務權責，將請住都局發函請各機關配合提供上述管
    線埋設位置圖以利規劃設計作業之進行」之說明，足證系爭
    工程所涉及地下管線埋設位置，應由被告函請各單位提供，
    而既存之排水箱涵，並未於被告所提供之管線資訊中揭露，
    原告業已去函說明。原告在設計作業前，數度提送地下管線
    探測、試挖及人孔調查服務建議書，建請被告辦理試挖及管
    線調查工作，以利設計工作規定，但被告均未辦理。原告已
    盡善良管理人注意義務，提醒被告進行管線調查，並無過失
    。故被告扣除此部分之費用，並無理由。
  (五)被告扣除系爭工程第2-2標「左側提防增設檔土設施」8,731
    ,543.01元部分：被告自認該項增設係水利主管機關要求而
    增加，並非原告設計時有何考量失當，況且所增加之施工費
    亦係依據原告所設計之圖說進行施工，係設計階段所考量，
    被告抗辯此部分應扣除云云，亦非可採。
  (六)系爭工程第2-3標（分第2-3A、2-3B、2-3C三標段，其中2-3
    B、2-3C再合併為2-3Z1標）被告為開發單位，嗣規劃設計階
    段工作完成後，即將後續施工階段工作移交臺灣區國道新建
    工程局（以下簡稱「國工局」）續辦，國工局復將第2-3標
    委託中興工程顧問股份有限公司（以下簡稱「中興公司」）
    監造。被告與國工局間訂有「委託代辦協議書」，被告為委
    託機關，國工局為代辦機關。系爭工程第2-3A標經原告設計
    、被告施工完畢，且竣工辦理結算後，結算金額為1,140,97
    9,158元，依「補充條款(三)」第3、4條之約定，被告應給付
    原告之設計服務費應為22,819,583元（1,140,979,158×2﹪
    ＝22,819,583），扣除原告業已請領第1至第5期金額15,909
    ,840元，被告尚應給付原告尾款6,909,743元（22,819,583
    －15,909,840＝6,909,743）。詎被告於99年1月28日營署道
    字第0992901805號函中，將「物價指數調整款」160,641,
    805元自結算金額扣除，僅以結算施工費980,337,353元作為
    計算設計報酬之基準，又逕行自結算金額中扣除「P42、P43
    包覆中油管線及增設圍堰等臨時變更設計」所增加之結算金
    額94,634,476元不予計算，僅給付尾款1,804,217元，就第
    2-3 A標部分尚積欠原告尾款5,105,526 元（6,909,743－
    1,804,217＝5,105,526），經原告去函請求被告給付，被告
    仍未給付。然被告對於扣除項目並未提出具體理由說明不予
    計算之依據，擅自剔除設計報酬，顯屬不當，爰依系爭契約
    、「補充條款(三)」及承攬契約之規定，請求被告給付系爭工
    程第2-3A標工程設計服務報酬尾款5,105,526元。
  (七)被告扣除系爭工程第2-3A標「物價指數調整款」不予計算報
    酬部分，顯已違反兩造約定，業如前述，被告要求扣除不予
    計算報酬，顯有不當。況當結算金額因物價下跌、變更設計
    ，或因廠商施工瑕疵扣款而減少結算金額時，被告均以減少
    後之結算金額計算原告之服務費。今系爭工程因物價上漲，
    及中油管線變更而增加結算金額，被告反主張物價指數調整
    工料款，及變更設計增加之結算金額不予計算服務費，顯然
    不公。系爭契約服務費之計算，應依物價指數調整、變更設
    計及其他因素增減後結算之金額計算，始符合公平原則及契
    約原意，被告辯稱以發包施工費作為計算服務費之依據，顯
    不足採。
  (八)被告扣除系爭工程第2-3A標「P42、43包覆中油管線及增設
    圍堰等臨時變更設計」所增加之結算金額94,634,476元，不
    予計算服務尾款部分：
    系爭契約第8條第3款約定，施工期間原告有辦理變更或修正
    設計之責，故中興公司將相關變更或修正轉交原告辦理，「
    P42、P43包覆中油管線及增設圍堰等臨時變更設計」係為配
    合第2-3A標之施工時程，經國工局、原告、被告、中油公司
    及相關監造、施工單位，於93年8月9日進行協調會議，會中
    達成建議將中油管線包覆於橋墩基礎內，且由原告進行變更
    設計之結論共識，原告亦依照會議結論、中油公司及監造單
    位所提供之資料完成變更設計，而系爭工程第2-3A標亦依原
    告變更設計之內容施工完畢，此由中興公司提出相關油氣管
    線位置供原告設計時參考可證，且實際完成之設計圖面中，
    繪圖及設計者均為原告公司人員，中興公司僅負責後續審查
    事項。是被告將此變更設計之金額扣除，洵無理由。
  (九)從而，爰依系爭契約、「補充條款(三)」及承攬契約之規定，
    請求被告給付系爭工程第2-2標工程設計服務報酬尾款11,36
    9,769元，及系爭工程第2-3A標工程設計服務報酬尾款5,10
    5,526元，共計16,475,295元（11,369,769＋5,105,526＝16
    ,475,295），及各自原告發函催告日即98年7月15日與99年3
    月1日起至清償日止，按年息5﹪計算之利息。
  (十)並聲明：
  1.被告應給付原告16,475,295元，及其中11,369,769元自98
    年7月15日起至清償日止，其餘5,105,526元自99年3月1日起
    至清償日止，均按年利率5﹪計算之利息
  2.原告願以現金或臺灣銀行無記名可轉讓定期存單供擔保，請
    准宣告假執行。
二、被告則以：
  (一)兩造確實簽訂系爭契約及「補充條款(三)」，系爭工程第2-2
    標完工之結算金額為3,363,073,498元，本件施工費為
    2,804,114,309元，扣除原告已領之服務費47,664,000元及
    不計服務費部分（含罰款）436,847元，原告可領之服務費
    尾款為7,981,439元。惟兩造結算設計服務報酬，應以發包
    施工費為基準，而非以結算金額為準。原告主張以結算金額
    計算設計服務報酬，恐有誤會。
  (二)被告於結算時扣除依物價指數調工料款478,209,940元、92
    年11月到94年12月依物價指數漲跌幅超過2.5﹪調整工料款
    （2.5﹪-5﹪）金額計28,331,603元、95年1月到97年1月依
    物價指數漲跌幅超過2.5﹪調整工料款（2.5﹪-5﹪）金額計
    32,445,724元、工程會補貼97年2月至6月依物價指數漲跌幅
    超過2.5﹪調整工料款（2.5﹪-5﹪）金額計3,025,274元，
    上開扣除項目均為依物價指數調整工料款之項目，依行政院
    公共工程委員會94年1月10日工程企字第09400005460號函意
    旨，技術服務費並不適用物價指數調整工程款之規定，被告
    亦明白函覆原告：「物價指數調整款不適用於委託規劃、設
    計、監造，另委託設計之服務費係以施工費為計算依據，而
    施工費係以實際用於工程各項工料之實際數量計價，計其總
    和，而非隨物價調整指數之變動即變更工程合約施工費項下
    各項合約單價之總和」、「物價指數之調整與委託設計公司
    的設計成本並無直接關係，亦即顧問公司並不需因物價指數
    調整變動而需額外進行變更設計或重新製作圖說等設計業務
    ，故物價調整補貼工程款項不應併入施工費內計算服務費，
    且依工程結算書所示，施工費均不含物價指數調整補貼工程
    款」，固有關物價指數調整工料款之費用，自應悉數剔除而
    不應列為計算服務費之基準。原告雖主張委託規劃設計服務
    費之計算，應按結算金額為基準，而所謂結算金額除系爭契
    約及「各機關委託技術顧問機構承辦技術服務處理要點」之
    規定所明示應扣除項目外，均不得排除而不予計算；另「機
    關委託技術服務評選及計費辦法」第27條雖規定於契約載明
    其他物價調整規定者，依該規定辦理，但「機關委託技術服
    務評選及計費辦法」係88年5月27日始施行，兩造契約訂立
    時之81年1月尚無該辦法，不應適用「機關委託技術服務評
    選及計費辦法」，況「各機關委託技術顧問機構承辦技術服
    務處理要點」、「機關委託技術服務評選及計費辦法」均為
    行政規則，無從變動兩造間之私法契約云云。然系爭契約、
    「補充條款(三)」及「各機關委託技術顧問機構承辦技術服務
    處理要點」並無物價調整款之約定，90年9月12日行政院公
    共工程委員會以（90）工程企字第90035319號函示「各機關
    辦理工期1年以上工程採購，應將本會訂頒之『工程採購契
    約範本』第5條第（1）項第6款及第7款物價指數調整之相關
    規定納入招標文件」，及96年4月18日工程訴字第
    09600157290號函示均說明委託規劃、設計之服務費，並不
    適用物調原則之規定。再者，依系爭契約第5條及「補充條
    款(三)」第3、4條之約定，委託規劃設計服務費係按發包施工
    費、材料費及地質鑽探驗費合計之金額為基準按百分之2.0
    計價（含營業稅），因此所謂發包施工費、材料費應係指實
    際之施工及材料費而言。另參酌「各機關委託技術顧問機構
    承辦技術服務處理要點」第10條第2項亦明定「前項建造費
    用，係指工程完成時之實際施工成本，其中包括工資、材料
    、施工用機械設備之折舊費及其運轉維持費用等（不包括規
    劃設計費用、行政費用、財務費用、土地及權利費用與法律
    費用在內）」，可見施工費、材料費係實際建造費用之一部
    分，即工程完成時之部分實際施工成本。又臺灣高等法院96
    年度建上字第106號確定判決亦說明物價指數調整原則，通
    常僅適用於連工帶料之工程承攬契約，如係受託提供工程規
    劃、設計、監造等無形服務契約，即使工程本身所需營建材
    料價格於承攬期間內發生波動，因承攬人或受託人本即不需
    負擔此項建造成本，自不生增加成本支出之問題，定作人無
    給予補貼之必要。本件原告提供之規劃、設計均屬單純提供
    施工前之規劃及設計行為，並未涉及發包後施工期間之實際
    工作，故原告受託規劃、設計期間，殷尚未發包，亦無施工
    建造之工料物價調漲之問題，不因此導致其提供服務之成本
    有增加之可能，故日後工料款物價指數調整並非系爭契約所
    指之發包施工費、材料費之範疇，自不應將之納入結算總價
    之一部分。如將規劃、設計服務費計算基礎之施工費擴大為
    包括物價指數調整所應支付承攬商之工程價款，則因此種擴
    大效果，實質上無異按相等之物價調漲比例而調漲規劃、設
    計費計算之百分比，而達成相當於直接適用物價指數調整原
    則之目的，進而亦直接將物價指數調漲適用於規劃、設計服
    務費，顯然違背公共工程委員會一再函示規劃、設計服務費
    無物價指數調整原則適用之意旨。又系爭契約第5條及「補
    充條款(三)」第4條之約定真意在於規劃設計之服務與依其規
    劃設計之結果而編列預算並據以發包有關，其費率自應依規
    劃、設計當時所編列之預算而招標、決標進而訂約發包之結
    果為計算基準，與日後物價調整無關。此外，就行政規則或
    行政命令是否得以拘束私法契約當事人間之關係，與其屬性
    無關，如此行政規則或命令經契約當事人意思表示一致而成
    為契約內容之一部分，或基於法律上之規定，或基於法律授
    權而訂定者，當然對私法契約發生效力而得適用。查「各機
    關委託技術顧問機構承辦技術服務處理要點」因配合政府採
    購法之施行，自88年5月27日起終止適用，經行政院於88年6
    月4日以（88）台工企字第8807863號函頒佈在案，該函並說
    明：「有關各機關委託計數顧問機構（或技師事務所）承辦
    技術服務，其依政府採購法第21條第1項第9款之規定辦理者
    ，自88年5月27日起，應依本院公共工程委員會88年5月17日
    （88）工程企字第8806741號令發佈之「機關委託技術服務
    廠商評選及計費辦法」辦理，而「機關委託技術服務廠商評
    選及計費辦法」則係依政府採購法第22條第2項訂定，故「
    機關委託技術服務廠商評選及計費辦法」係依政府採購法授
    權主管機關所訂，為兩造均應遵循之法律，主管機關就此所
    為之解釋，亦應為兩造所服從。行政院公共工程委員會
    0000000號調解案之調解建議指物價指數調整原則係為協助
    廠商因對營建材料價格變動致增加成本風險之補貼措施，其
    計算自應以有無增加成本支出為考量，且廠商請求時亦需提
    出實際受有損失之證明及負擔該損失確屬顯失公平。而行政
    院92年4月30日院授工企字第09200176120號函頒佈「因應國
    內鋼筋價格變動之物價調整處理原則」，及93年5月3日院授
    工企字第09300172930號頒佈「中央機關已訂約工程因應國
    內營建物價變動之物價調整處理原則」之內容，亦說明僅適
    用工程採購案之工程款調整，不適用於委託規劃、設計、監
    造之勞務採購案。上開調解建議復基於政府採購法第6條公
    平原則，認為計算服務費時所依據之建造費用應不包括物價
    指數調整款。系爭契約第5條、「補充條款(三)」第4條亦明白
    規定「委託規劃設計服務費係按發包施工費、材料費及地質
    鑽探費合計金額為基準」，兩造於95年訂立補充條款時，關
    於委託規劃設計服務費之計費方式，其基準仍係按所謂發包
    施工費、材料費及地質鑽探費為基礎。系爭契約第4條亦明
    訂不按物價指數調整計價，可見兩造締約時，就據以計價之
    基礎即施工費已經排除物價指數調整之因素，系爭工程設計
    服務費用無須再考量物價指數調整情形。
  (三)被告扣除系爭工程第2-2標「履約爭議調解：工作筋、工期
    展延之管理費」16,980,551元部分：
    此部分係因與工程施作之承攬人間工期展延所生管理費爭議
    之費用，性質上與規劃、設計案無關，此有97年11月12日營
    署北字第0973184465號函及行政院公共工程委員會98年4月
    30日工程訴字第09800186700號函可查，自應由結算總價中
    扣除。
  (四)被告扣除系爭工程第2-2標「PT6R基礎與二重疏洪道內既有
    排水箱互制」797,677.84元部分：
    此係因PTR基礎與二重疏洪道內既有排水箱涵互制，需將該
    箱涵改道而增加追加箱涵長度約26.3公尺，及因應施工時損
    及人行道壓花地坪約100平方公尺需予修復之金額，因此並
    非委託規劃、設計階段之事實，且既有排水箱涵為原告規劃
    、設計時即應考量者，原設計當時既未切實因應，予以剔除
    並非無理由，此亦有被告北區工程處93年8月23日營署北北
    字第093185222號報告書及原告93年9月29日93鼎字第0929-2
    號函可證。
  (五)被告扣除系爭工程第2-2標「左側提防增設檔土設施」8,731
    ,543.01元部分：
    本項增設係因水利主管機關要求及θ250cm全套管基樁施工
    需要，於二重疏洪道左側提防增設擋土設施而增加者，所增
    加之施工費因亦非設計階段所考量者，且原設計時未為考量
    亦有失當，故自不應計入服務費之計算基準始為合理，此亦
    有被告北區工程處93年8月12日營署北北字第0933184558號
    報告書可稽。
  (六)系爭工程第2-3A標部分，被告已依原設計施工後之結算金額
    ，按施工費980,337,353元，依2﹪計算之總服務費為19,606
    ,747元，扣除已領服務費15,909,840元及不計服務費部分之
    1,892,690元，再給付尾款1,804,217元，故被告已經完全給
    付設計報酬，並未積欠原告尾款。被告仍然主張設計服務費
    並無物價指數調整之適用。
  (七)被告扣除「P42、P43包覆中油管線及增設圍堰等臨時變更設
    計」金額部分：
    本項工程係為配合中油管線就地保護須辦理基礎變更設計，
    其因此所增加之監造及設計服務，係由監造單位即中興公司
    辦理，此部分設計、規劃之承攬契約係存在國工局與中興公
    司間，原告僅係提供資料予中興公司協助辦理而已，並未有
    實際變更設計之行為，自亦無設計服務費之請求權存在，此
    部分有中興公司函覆及相關函文可以證明，原告此部分之請
    求，並無理由等語，資為抗辯。
  (八)並聲明：
  1.原告之訴駁回。
  2.如受不利判決，請准被告提供擔保免假執行。
三、本件兩造不爭執事項：
  (一)臺灣省政府住宅及都市發展局為興建八里至新店東西向快速
    公路工程，於81年1月間與原告簽訂「台灣西部走廊東西向
    快速公路建設計畫八里—新店線委託工程規劃設計契約書」
    （即系爭契約），嗣於凍省後依臺灣省政府功能業務與組織
    調整暫行條例規定系爭工程契約移轉由被告辦理，系爭契約
    所載權利義務均由被告承受。
  (二)原告於95年8月就系爭契約第5條服務費撥付及計算方式，與
    被告簽訂「台灣西路走廊東西向快速公路建設計畫八里—新
    店線委託工程規劃設計契約書補充條款(三)」（即「補充條款
    (三)」），其中第3條約定：「尾款：甲方（即被告）辦妥各
    標段工程完工結算後，按各標結算金額分標計付服務費尾款
    （多退少補）」。第4條約定：「委託規劃設計服務費率依
    發包施工費（含營業稅及營造綜合保險費）、材料費及地質
    鑽探試驗費合計百分之2點0計價（含百分之5營業稅）」
    。
  (三)原告已完成系爭契約之設計工作，系爭工程已完工，完工結
    算總金額為3,363,073,498元，其中施工費為2,804,114,30
    9元。
  (四)原告已領取系爭工程第2-2標第1期至第5期服務費共計47,66
    4,000元，並已領取尾款7,981,439元。
  (五)有關F10T高拉力螺栓之服務費246,262元應予扣除。
  (六)系爭工程第2-3標（分第2-3A、2-3B、2-3C三標段，其中2-3
    B、2-3C再合併為2-3Z1標）被告為開發單位，嗣規劃設計階
    段工作完成後，即將後續施工階段工作移交國工局續辦，國
    工局復將第2-3標委託中興公司監造。被告與國工局間訂有
    「委託代辦協議書」，被告為委託機關，國工局為代辦機關
    。
  (七)系爭工程第2-3A標由原告設計後，被告亦施工完畢，且竣工
    辦理結算後，原告已領取尾款1,804,217元。
四、本件之爭點及本院得心證之理由：
    本件經依民事訴訟法第270條之1第1項第3款規定，整理爭點
    並協議簡化爭點後，僅就兩造之爭執點及本院判斷，分述如
    下：
  (一)系爭工程之委託規畫設計服務費計算基準為何？結算總價以
    何為基準？
    兩造有關委託規劃設計服務費用之計算及給付業於「補充條
    款(三)」第3條約定：「依原契約書第5條規定『尾款：甲方辦
    妥各項工程完工決算後，按決算金額計付服務費尾款（多退
    少補）；經甲乙雙方同意修正為『尾款：甲方辦妥各標段工
    程完工結算後，按各標結算金額分標計付服務費尾款（多退
    少補）」，第4條約定：「依原契約書第5條規定『委託規劃
    設計服務費率依發包施工費、材料費及地質鑽探試驗費合計
    百分之貳點零計價（含百分之五營業稅）』，經甲乙雙方同
    意參酌臺灣臺北地方法院93年度建字第111號及臺灣高等法
    院93年度建上字第39號判決意旨修正為『委託規劃設計服務
    費率依發包施工費（含營業稅及營造綜合保險費）、材料費
    及地質鑽探試驗費合計百分之貳點零計價（含百分之五營業
    稅）」。可見兩造有關委託規劃設計費之計算基準並非僅有
    發包施工費，而係包含發包施工費、材料費及試驗費等費用
    結算後之金額為計算基準。另參酌「各機關委託技術顧問機
    構承辦技術服務處理要點」第10條第2項亦明定「前項建造
    費用，係指工程完成時之實際施工成本，其中包括工資、材
    料、施工用機械設備之折舊費及其運轉維持費用等（不包括
    規劃設計費用、行政費用、財務費用、土地及權利費用與法
    律費用在內）」，可見除施工費外，材料費等其他費用亦屬
    實際建造費用之一部分，即工程完成時之部分實際施工成本
    ，此與原告可領取之設計服務報酬亦有關連性。是被告抗辯
    本件僅以發包施工費為系爭工程委託規劃設計服務費為基準
    ，並非可採，應以結算金額作為系爭工程委託規劃設計服務
    費之計算基準。
  (二)下列項目金額之物價調整款是否應自為計算服務費基準之結
    算總價中扣除？【系爭工程第2-2標：(1)依物價指數調工料
    款（契約5%）金額478,209,940元。(2)92年11月至94年12月
    依物價指數漲跌幅超過2.5%調整工料款（2.5%～5%）金額
    28,331,603元。(3)95年1月至97年1月依物價指數漲跌幅超過
    2.5%調整工料款（2.5%～5%）金額32,445,724元。(4)工程會
    補貼97年2月至6月依物價指數漲跌幅超過2.5%調整工料款（
    2.5%～5%）金額3,025,274元。】原告固主張上開物價調整
    款是依物價指數調整所給予之工程款，主要係承攬人因材料
    價格上揚，所增加之實際施工成本，物價指數調整工料款不
    論依「各機關委託技術顧問機構承辦技術服務處理要點」或
    「機關委託技術服務評選及計費辦法」均屬承攬人支出材料
    費之實際施工成本，依系爭契約及「補充條款(三)」之約定，
    均應列入結算金額而作為原告承攬之報酬云云。然查，兩造
    間之系爭契約及「補充條款(三)」均未有上開物價調整款之約
    定，且系爭契約第5條及「補充條款(三)」第4條之約定真意在
    於規劃設計之服務與依其規劃設計之結果而編列預算並據以
    發包有關，其費率自應依規劃、設計當時所編列之預算而招
    標、決標進而訂約之結果為計算基準，與日後物價調整無關
    。另「各機關委託技術顧問機構承辦技術服務處理要點」及
    「機關委託技術服務評選及計費辦法」並無物價調整工程款
    之規定。且「各機關委託技術顧問機構承辦技術服務處理要
    點」已因配合政府採購法之施行，自88年5月27日起終止適
    用，經行政院於88年6月4日以（88）台工企字第8807863號
    函頒佈在案，該函並說明：「有關各機關委託技術顧問機構
    （或技師事務所）承辦技術服務，其依政府採購法第21條第
    1項第9款之規定辦理者，自88年5月27日起，應依本院公共
    工程委員會88年5月17日（88）工程企字第8806741號令發佈
    之「機關委託技術服務廠商評選及計費辦法」辦理，而「機
    關委託技術服務廠商評選及計費辦法」則係依政府採購法第
    22條第2項訂定，故「機關委託技術服務廠商評選及計費辦
    法」係依政府採購法授權主管機關所訂，為兩造均應遵循之
    法律，主管機關就此所為之解釋，亦應為兩造所遵從。再依
    行政院公共工程委員會94年1月10日工程企字第09400005460
    號函、96年4月18日工程訴字第09600157290號函及93年5月3
    日院授工企字第09300172930號頒佈「中央機關已訂約工程
    因應國內營建物價變動之物價調整處理原則」之內容，均說
    明委託規劃、設計之服務費，並不適用物價指數調整工程款
    之規定，工程採購案之工程款調整，亦不適用於委託規劃、
    設計、監造之勞務採購案，此有上開公共工程委員會及行政
    院之函示可參。又本件原告提供之規劃、設計均屬單純提供
    施工前之規劃及設計行為，並未涉及發包後施工期間之實際
    工作，故原告受託規劃、設計期間，因尚未發包，亦無施工
    建造之工料物價調漲之問題，不因此導致其提供服務之成本
    有增加之可能，且原告並不需因物價指數調整變動而需額外
    進行變更設計或重新製作圖說等設計業務。況物價指數調整
    原則，通常僅適用於連工帶料之工程承攬契約，如係受託提
    供工程規劃、設計、監造等無形服務契約，即使工程本身所
    需營建材料價格於承攬期間內發生波動，因承攬人或受託人
    本即不需負擔此項建造成本，自不生增加成本支出之問題，
    定作人無給予補貼之必要。故上開物價調整補貼工程款項不
    應併入施工費內計算原告設計服務之報酬，被告將上列項目
    金額之物價調整款自為計算服務費基準之結算金額中扣除，
    並非無據，原告請求將系爭工程第2-2標中物價指數調整款
    之金額計入服務費基準之結算金額，尚非有理。
  (三)系爭工程第2-2標之工作筋、工期展延之管理費金額16,980,
    551元，是否應自為計算服務費基準之結算總價中扣除？
  (1)就「工作筋」5,817,973元部分：
    查本件營造廠曾就工作筋、工期展延之管理費，向行政院公
    共工程委員會提出調解申請，於98年4月24日成立調解，此
    有調0000000號調解成立書1件附卷可稽（本院98年度審建字
    第77至79頁）。其中有關工作筋部分，審查意見為：「經於
    調解會議中與兩造確認，合於契約約定，確實經他造當事人
    審查核定，且尚未計價之工作筋數量為380.74噸，按契約單
    價15,280元計算，他造當事人指被告）應給付申請人（指營
    造廠）5,817,973元」，可見工作筋部分確為被告應給付之
    費用。故原告主張工作筋5,817,973元應計入服務費基準之
    結算金額內，被告不應扣除等語，應屬有據。
  (2)就工期展延之施工管理費10,354,246元部分：
    關於工期展延之施工管理費部分，上開調解書審查意見認為
    ：「系爭工程之展延事由有4，包括暫停P27L工項（展延
    36日）、高壓電線遷移作業（展延83日）、P43橋墩受
    影響（展延241日）、BG06無法吊裝影響（展延179日），
    共計539日。其中P43橋墩與BG06無法吊裝之兩項工期展延已
    於各該工程變更金額中一併計算管理費用（由95年6月6日營
    署北北字第0953182441號函與97年1月10日營署北北字第
    0973180163號函可稽），故申請人僅得就尚未補償施工管理
    費之部分，即暫停P27L工項之36日展延與高壓電線遷移作業
    之83日展延請求補償。雙方同意本會建議他造當事人（指被
    告）依契約原訂施工管理費用額度，按工期展延佔原訂工期
    之比例補償之，計算如下：164,449,796×（119/1080）×
    （4/7）﹪＝10,354,246元，其中7﹪為利潤與管理費之約定
    比例，而推估4﹪為施工管理費」，此有上開行政院公共工
    程委員會調0000000號調解成立書1件可參。則依被告已將其
    中P43橋墩與BG06無法吊裝之兩項工期展延於各該工程變更
    金額中一併計算管理費，可知P43橋墩與BG06相關工期展延
    管理費，應屬施工費中變更金額之一部分，且包含於被告不
    爭執之施工費2,804,114,309內，進而核計設計服務費尾款
    給原告，顯見上開暫停P27L工項與高壓電線遷移作業之工程
    展延管理費，亦應計入施工費內而核計設計服務費尾款給原
    告。是原告主張工期展延之管理費10,354,246元亦屬施工費
    之一，被告不應扣除且不予計算服務費等語洵屬可採。
  (四)系爭工程第2-2標之「PT6R基礎與二重疏洪道內既有排水箱
    涵互制」797,677.84元是否應自為計算服務費基準之結算總
    價中扣除？
    按系爭契約第8條第3項已約定「於本工程施工期間，甲方（
    即被告）認為乙方（即原告）設計有變更或修改的必要，乙
    方應按甲方規定之期限內辦理變更設計，不另計價，並不得
    異議。但為配合甲方政策需要而做之重大變更設計，其費用
    由雙方另行商議」。原告雖主張依系爭工程「工作計畫書」
    第3.1.6節記載：「沿線埋設之公共管線……地下管線調查
    將有助於……惟此項調查牽涉各主管機關之業務權責，將請
    住都局發函請各機關配合提供上述管線埋設位置圖以利規劃
    設計作業之進行」，故系爭工程所涉及地下管線埋設位置，
    應由被告函請各單位提供，但原告在設計作業前，數度提送
    地下管線探測、試挖及人孔調查服務建議書，建請被告辦理
    試挖及管線調查工作，被告均未辦理，原告已盡善良管理人
    注意義務，提醒被告進行管線調查，並無過失，被告扣除此
    部分之費用，並無理由云云。然查，被告北區工程報告書曾
    就此箱涵改道案向被告說明背景為：「本工程於二重疏洪道
    內（中山橋下）PT6R基礎長寬各6.3M，開挖深度3M，其位置
    正巧位於既有排水箱涵出水口，為使基礎基樁施工時，維持
    既有箱涵排水功能，本處於93年6月30日召開之第6次設計疑
    義與施工進度檢討協調會議決議由設計顧問公司提供新排水
    箱涵圖說」，此有被告北區工程處93年8月23日營署北北字
    第0933185222號報告書1件存卷可參（見本院98年度審建字
    第269號卷第80至81頁）。雖原告曾就此部分函覆被告稱：
    「本工程細部設計參酌之管線資料係由各管線管理單位提請
    貴署函轉，或於管線協調會時提出討論。旨揭既有排水箱涵
    ，並未包含於前揭管線資訊，且箱涵位於地下，履勘、測量
    均難予發現，因此設計階段尚難相對因應」，此有原告93年
    9月29日93鼎字第0929-2號函1件存卷供參（見本院98年度審
    建字第269號卷第82頁）。惟箱涵改道並非重大變更設計，
    兩造亦未就此商議費用，依系爭契約第8條第3項本文之約定
    ，原告應按被告規定之期限內辦理變更設計，不另計價，並
    不得異議，被告無須給付費用。故原告主張被告不應將系爭
    工程第2-2標之「PT6R基礎與二重疏洪道內既有排水箱涵互
    制」797,677.84元自為計算服務費基準之結算總價中扣除云
    云，要非可採。
  (五)系爭工程第2-2標之「左側堤防增設擋土設施」8,731,543.
    01元是否應自為計算服務費基準之結算總價中扣除？
    原告雖主張此部分擋土設施係被告為水利主管機關要求而增
    加，並非原告設計考量失當，此部分費用不應扣除云云。然
    被告北區工程報告書就此增設擋土設施案向被告說明背景為
    ：「惟P27L-P99L側基樁樁心距離堤防法線不足4.5公尺者，
    須於疏洪道側堤防護坡增加擋土設施，以確保提供搖管機及
    大型吊車之足夠作業空間」，此有被告北區工程處93年8月
    12日營署北北字第0933184558號報告書1件存卷可參（見本
    院98年度審建字第269號卷第83至85頁）。惟增設擋土設施
    亦非重大變更設計，兩造就此同未商議費用，依系爭契約第
    8條第3項本文之約定，原告本應按被告規定之期限內辦理變
    更設計，不另計價，並不得異議，被告無須給付費用。故原
    告主張被告不應將系爭工程第2-2標之「左側堤防增設擋土
    設施」8,731,543.01元自為計算服務費基準之結算總價中扣
    除云云，亦屬無據。
  (六)下列項目金額之物價調整款是否應自為計算服務費基準之結
    算總價中扣除？【系爭工程第2-3A標物價指數調整款金額
    160,641,805元】查國工局與榮民工程股份有限公司雖就系
    爭工程第2-3A標於93年1月29日曾書立工程契約，依契約內S
    契約價格之調整S.2「工程費按物價指數調整」之約定：「
    工程費按契約規定可辦理物價指數調整者，則按本條款規定
    辦理。工程費按物價指數調整，其規定及計算辦法如下：…
    …」，此有契約書主文及部分節本各1件存卷可參（見原證
    21），可見國工局與榮民工程股份有限公司就系爭工程第
    2-3A標確有就工程費依物價指數調整之約定。然兩造就系爭
    工程第2-3A標之委託規劃設計並未另立契約，仍應依照系爭
    契約及「補充條款(三)」之約定計算報酬，並非依據施工廠商
    之契約計算報酬，而系爭契約及「補充條款(三)」均未有物價
    調整款之約定，且本件原告提供之規劃、設計均屬單純提供
    施工前之規劃及設計行為，並未涉及發包後施工期間之實際
    工作，故原告受託規劃、設計期間，因尚未發包，亦無施工
    建造之工料物價調漲之問題，不因此導致其提供服務之成本
    有增加之可能，即原告並不需因物價指數調整變動而需額外
    進行變更設計或重新製作圖說等設計業務，業如前述。故原
    告主張被告就系爭工程第2-3A標物價指數調整款金額
    160,641,805元應計入計算服務費基準之結算總價中，不應
    扣除云云，尚非可採。
  (七)系爭工程第2-3A標之「P42、P43包覆中油管線及增設圍堰等
    臨時變更設計」之金額，是否應自為計算服務費基準之結算
    總價中扣除？
    原告雖主張「P42、P43包覆中油管線及增設圍堰等臨時變更
    設計」係為配合第2-3A標之施工時程，經國工局、原告、被
    告、中油公司及相關監造、施工單位，於93年8月9日進行協
    調會議，會中達成建議將中油管線包覆於橋墩基礎內，且由
    原告進行變更設計，原告亦依照會議結論完成變更設計，設
    計圖面之繪圖及設計者均為原告公司人員，中興公司僅負責
    後續審查事項，被告將此變更設計之金額扣除，並無理由云
    云。然查，「P42、P43包覆中油管線及增設圍堰等臨時變更
    設計」係為配合中油管線就地保護須辦理基礎變更設計，而
    本院依被告聲請函詢中興公司此部分變更設計係由何人負責
    ，中興公司函覆稱：「(一)『P42、P43包覆中油管線及增設圍
    堰等臨時變更設計』之設計繪圖係由鼎興公司協助本公司配
    合辦理，至於審核、簽證及後續工作由本公司負責。(二)上述
    之變更設計服務費屬主辦機關交通部國道新建工程徐與本公
    司簽訂之間糙服務契約所規範，至於其原契約服務費則屬主
    辦機關內政部營建署與鼎興公司簽訂之設計服務契約內容所
    規範」，此有中興公司99年9月7日園區路航字第0990029950
    號函1件存卷供參。顯見「P42、P43包覆中油管線及增設圍
    堰等臨時變更設計」應為中興公司負責設計規劃，原告僅為
    協助辦理，故原告主張系爭工程第2-3A標之「P42、P43包覆
    中油管線及增設圍堰等臨時變更設計」之金額，不應自為計
    算服務費基準之結算總價中扣除云云，並無理由。
  (八)準此，系爭工程第2-2標及第2-3A標均應以結算金額作為委
    託規劃設計服務費之計算基準，原告請求將下列物價調整款
    ，包括系爭工程第2-2標：(1)依物價指數調工料款（契約5%
    ）金額478,209,940元。(2)92年11月至94年12月依物價指數
    漲跌幅超過2.5%調整工料款（2.5%～5%）金額28,331,603元
    。(3)95年1月至97年1月依物價指數漲跌幅超過2.5%調整工料
    款（2.5%～5%）金額32,445,724元。(4)工程會補貼97年2月
    至6月依物價指數漲跌幅超過2.5%調整工料款（2.5%～5%）
    金額3,025,274元；及系爭工程第2-3A標物價指數調整款金
    額160,641,805元；及系爭工程第2-2標之「PT6R基礎與二重
    疏洪道內既有排水箱涵互制」797,677.84元；及系爭工程第
    2-2標之「左側堤防增設擋土設施」8,731,543.01元；及系
    爭工程第2-3A標之「P42、P43包覆中油管線及增設圍堰等臨
    時變更設計」等金額列入計算委託規劃、設計服務報酬之基
    準結算金額，並非可採。但原告請求將系爭工程第2-2標之
    工作筋、工期展延之管理費金額16,980,551元；列入計算委
    託規劃、設計服務報酬之基準結算金額，則屬有據。從而，
    原告得再向被告請求之委託規劃、設計服務報酬尾款，應為
    系爭工程第2-2標為339,611元（00000000×2﹪＝339611，
    元以下四捨五入），逾此部分，則屬無據。
五、綜上所述，原告依據系爭承攬契約及「補充條款(三)」第3、4
    條之約定，請求被告給付339,611元，及自98年7月15日起至
    清償日止，按年利率5﹪計算之利息，為有理由，應予准許
    ，至逾此範圍之請求，則為無理由，應駁回之。
六、假執行之宣告：兩造陳明願供擔保，分別聲請宣告假執行或
    免為假執行，經核如主文第1項所示部分，所命給付之金額
    未逾50萬元，應由本院依民事訴訟法第389條第1項第5款依
    職權宣告假執行，並依被告之聲請，准被告預供如主文第4
    項所示擔保金額免為假執行，至原告敗訴部分，其假執行之
    聲請即失所附麗，應併予駁回。
七、本件事證已臻明確，兩造其餘攻擊、防禦方法及所為之立證
    ，經核與判決之結果不生影響，毋庸逐一論述，併予敘明。
八、據上論結，本件原告之訴為一部有理由，一部無理由，依民
    事訴訟法第79條、第389條第1項第5款、第392條第2項，判
    決如主文。
中    華    民    國    99    年    11    月    19    日
                  民事第六庭  法  官    郭顏毓
以上正本係照原本作成。
如對本判決上訴，須於判決送達後20日內向本院提出上訴狀。如
委任律師提起上訴者，請一併繳納上訴審裁判費。
中    華    民    國    99    年    11    月    23    日
                              書記官    林政彬

司法院資訊處製作；財團法人民間司法改革基金會備份。
